臺灣臺中地方法院刑事判決　　　　　　　　　　　　九十一年度易字第一三六四號
　　公　訴　人　台灣台中地方法院檢察署檢察官
　　被　　　告　甲○○
右列被告因恐嚇取財案件，經檢察官提起公訴（九十年度偵字第一四五一六號），本
院判決如左：
    主  文
甲○○無罪。
    理  由
一、公訴意旨如附件起訴書所載。
二、按犯罪事實應依證據認定之，無證據不得推定其犯罪事實。又不能證明被告犯罪
    者，應諭知無罪之判決，刑事訴訟法第一百五十四條、第三百零一條第一條分別
    定有明文。而認定不利於被告之事實，須依積極證據，苟積極證據不足為不利於
    被告事實之認定時，即應為有利於被告之認定，更不必有何有利之證據，最高法
    院三十年上字第八一六號判例著有明文。本件公訴人認被告甲○○涉有刑法第三
    百四十六條第一項之幫助恐嚇取財罪嫌，無非以（一）被告自承起訴書附表所示
    帳戶均係由其偕同丙○○親自申請開戶後，以每個帳戶新台幣（下同）一千元之
    代價售予不詳姓名年籍男子，共獲款八千元，由其與丙○○朋分花用等情，並有
    台中區中小企業銀行太平分行中太平字第二三六、三０四號函附丙○○開戶資料
    卡影本一份、台中區中小企業銀行太平分行中太平字第三一０號函附丙○○、甲
    ○○開戶資料及交易明細表一份、萬通商業銀行台中分行萬通台中字第三二四號
    函附甲○○開戶資料及交易明細表一份、誠泰商業銀行中港分行誠泰銀（中港）
    字第九十－二十二號函附丙○○、甲○○開戶往來約定書影本、交易明細對帳單
    各一份及台新國際商業銀行台中分行台新台中字第九０００七一號函附甲○○開
    戶基本資料及交易明細資料一份附卷可稽。（二）被害人乙○○所有ＴＮ－七六
    一一號自小客車一輛，係於八十九年五月十四日十八時許，在雲林縣斗南鎮○○
    路大潤發停車場遭竊，並於八十九年五月十五日十二時四十分許，接到不詳姓名
    者電話恐嚇交付金錢贖車，否則將上開車輛燒毀，經被害人多次請求後始商定匯
    款五萬元贖車，對方要求被害人將贖車款匯至起訴書附表編號１所示帳戶內等情
    ，業據被害人乙○○於警訊中指述綦詳，復有車籍作業系統查詢認可資料一份及
    第一商業銀行南台中分行一南中字第二四二號函附交易查詢清單二紙、台中區中
    小企業銀行太平分行中太平字第二三六、三０四號函附交易明細、客戶資料卡等
    開戶資料在卷足憑。（三）被告為已成年人，其應知活期帳戶人人皆可以自己名
    義開立，自無刊登報紙向不特定人購買之理，且對於購買者年籍資料及所營事業
    均無所知，顯違常情，況其自承經友人提醒出售存摺有可能被拿來供犯罪之用，
    而於八十九年五月中旬某日前往金融機構申報遺失等語，是其對於該不詳姓名之
    人利用其帳戶作為犯罪之用，應有認識，被告於交付上開金融帳戶時，應可預見
    將被不法之徒用於犯罪贓款之匯入流出，且不違反其本意，顯然具有幫助犯罪之
    不確定故意，為其主要論據。訊據被告甲○○則堅詞否認幫助恐嚇取財犯行，辯
    稱伊與丙○○係因沒錢吃飯，看報紙廣告，才申請存摺帳戶去賣，不知該人利用
    帳戶作為恐嚇取財之工具等語。
三、經查：（一）按幫助犯之成立，主觀上行為人須有幫助故意，客觀上須有幫助行
    為。而幫助犯係從屬於正犯而成立，並無獨立性，故幫助犯須對正犯之犯罪事實
    ，具有共同認識而加以助力，始能成立，其所應負責任，亦以與正犯有同一認識
    之事實為限，若正犯所犯之事實，超過其共同認識之範圍時，則幫助者事前既不
    知情，自不負責；從犯對正犯行為所認識之內容，如與正犯所發生之事實不一致
    時，應僅就其所認識之範圍負責；刑法上之幫助犯，係對於犯罪與正犯有共同之
    認識，而以幫助之意思，對於正犯資以助力者而言。若於正犯之犯罪無共同之認
    識，則非幫助犯（最高法院七十五年度台上字第一五○九號、八十四年度台上字
    第五九九八、六四七五號、八十八年度台上字第一二七０號判決參照）。亦即，
    幫助犯係幫助正犯犯特定之罪，故對於正犯之犯罪（即正犯之實行行為）須有認
    識，如其認識與事實不符時，仍以其所認識為準（此即屬「從犯過剩」問題）。
    不論直接或間接故意，亦不論對犯罪故意採認識主義（表象說，Vorstellungsth
    heorie）、希望主義（意思說，Willenstheorie）、容認主義（容認說，Enwill
    igungstheorie），均須對該當構成要件之客觀事實有所認識，始足以成立故意
    犯。從而，幫助犯仍須對正犯該當構成要件之實行行為有所認識始足當之。如果
    僅以一般犯罪之「預見可能性」而非以對於正犯構成犯罪之事實之「預見（認識
    ）且容認」（刑法第十三條）來認定幫助犯有無幫助故意，顯與刑法上所稱之故
    意相違。本件被告雖自承偕同丙○○申請起訴書附表所示之帳戶，以每本存摺（
    含提款卡及印章）一千元之代價售予不詳姓名之人之事實，但否認知悉該購買帳
    戶之人欲利用購得帳戶作為恐嚇取財之工具，且亦無任何積極證據足證被告對於
    其出售之帳戶係被作為恐嚇取財之工具一節有所認識，已難認被告有何幫助恐嚇
    取財之故意。（二）公訴人認被告為已成年人，應知活期帳戶人人皆可以自己名
    義開立，自無刊登報紙向不特定人購買之理，且對於購買者年籍資料及所營事業
    均無所知，顯違常情，況其自承經友人提醒出售存摺有可能被拿來供犯罪之用，
    而於八十九年五月中旬某日前往金融機構申報遺失等語，是其對於該不詳姓名之
    人利用其帳戶作為犯罪之用，應有認識，被告於交付上開金融帳戶時，應可預見
    將被不法之徒用於犯罪贓款之匯入流出，且不違反其本意，顯然具有幫助犯罪之
    不確定故意，固非無見。惟人頭戶問題在我國普遍存在，其用途甚多，諸如請領
    款項、規避稅捐、金融商品買賣或其他合法、非法財務操作、洗錢、恐嚇取財、
    經營六合彩、地下錢莊，甚至擄人勒贖等各種合法、非法用途，而非僅限於恐嚇
    取財一途。不論直接或間接故意，在確認行為人之幫助故意內容時，必須就行為
    人於幫助行為時究係幫助正犯為何種犯罪行為予以認定，而非以事後正犯為何種
    犯罪行為來反推行為人之幫助故意內容，否則幫助犯之處罰將極為不確定（如購
    買帳戶者利用購得帳戶從事洗錢，則出售者係犯幫助洗錢罪，購買帳戶者利用購
    得帳戶作為擄人勒贖匯款之用，則出售者係犯幫助擄人勒贖罪，如購買帳戶者利
    用購得帳戶作為恐嚇取財匯款之用，則出售者係犯幫助恐嚇取財罪，如購買帳戶
    者，利用購得帳戶作為詐欺匯款之用，則出售者係犯幫助詐欺罪．．．）。且帳
    戶存摺具多種用途，如何能逕行認定出售帳戶與恐嚇取財結果間存有相當因果關
    係？苟逕以事後結果論處，則撲克牌或麻將之製造、販售業者恐極易觸犯刑法之
    幫助賭博罪，刀械之製造、販售業者亦恐極易觸犯刑法之傷害、殺人罪。是本件
    既不能排除前開帳戶之其他可能用途，自不得以前開帳戶事後遭不詳姓名之人利
    用作為恐嚇取財匯款之用，即逕認被告有幫助恐嚇取財犯行。（三）雖目前國內
    人頭戶泛濫，尤其常被用於規避稅捐、金融商品買賣或其他財務操作，造成管理
    不便與金融秩序之破壞。邇來復常被用於恐嚇取財、詐欺取財及經營大型地下錢
    莊等犯罪匯款之用。然而，為防範此等犯罪，其正途應係另覓規範而非逕行以各
    該犯罪之幫助犯論處（除非能證明行為人確有幫助之故意），否則將造成法理適
    用之混亂與法律處罰之不確定性。綜上所述，本件既不能證明正犯所犯恐嚇取財
    行為之實行，確係被告認識之內容，即難認被告具幫助恐嚇取財之故意，而令負
    恐嚇取財罪責。此外復查無其他積極證據足證被告有何公訴人所指之幫助恐嚇取
    財犯行，不能證明被告犯罪，自應為其無罪之諭知。
據上論斷，應依刑事訴訟法第三百零一條第一項，判決如主文。
中      華      民      國      九十一      年    八    月      一      日
                                        法  官  鍾  堯  航
右正本證明與原本無異。
如不服本判決，應於送達後十日內向本院提出上訴狀（須附繕本），上訴於台灣高等
法院台中分院。
                                        書記官
中      華      民      國      九十一      年    八    月      一      日
